臺灣臺北地方法院民事判決　　　　　　 93年度保險字第164號
原　　　告　丙○○
原　　　告　丁○○
前列二人共同
訴訟代理人　呂文貴律師
被　　　告　國泰人壽保險股份有限公司
法定代理人　乙○○
訴訟代理人　甲○○
　　　　　　　　　　　四樓
上列當事人間給付保險金事件，本院於民國九十四年一月十八日
言詞辯論終結，判決如下：
    主  文
原告之訴及假執行之聲請均駁回。
訴訟費用由原告負擔。
    事  實
甲、原告方面：
壹、聲明：被告應給付原告新台幣（下同）六十萬元及自民國九
    十三年四月二十二日起至清償日止，按年息百分之十計算之
    利息；原告願供擔保請准宣告假執行。
貳、陳述：
一、原告之母袁鳳英於七十七年八月八日向被告公司投保「國泰
    二十一世紀終身壽險」，附加家庭特約條款，依附加契約約
    定，被保險人袁鳳英之配偶蔡新居意外身故（含全殘）時，
    保險人即被告公司，應給付保險金六十萬元，並以袁鳳英、
    蔡新居之子即原告二人為受益人。詎原告之父蔡新居於九十
    三年一月二十六日上午二時三十分許，不慎摔倒，致顱內出
    血神經性休克死亡，符合前開附加契約之意外死亡給付保險
    金約定內容，被告有按約給付保險金之義務。惟原告於九十
    三年四月七日向被告公司申請理賠時，竟拒不給付保險金。
    為此依保險契約請求判決被告給付保險金六十萬元，並依保
    險法第三十四條第二項之規定請求按年息百分之十計算遲延
    利息。
二、對被告抗辯之陳述：
（一）被告辯稱：系爭保險契要保人袁鳳英於投保時，僅指定受
      益人，於附加契約未指益人，依契約條款第二十三條第一
      、二項約定，受益人應為蔡新居法定繼承人，原告當事人
      不適格云云。但依被告公司出之保險單記載，受益人則載
      明於被保險人身故時告二人，故由原告二人起訴，並無不
      合。縱認應由蔡新居繼承人為適格當事人，亦因法定繼承
      人中即配偶袁鳳英、次子丁○○拋棄繼承，原告丙○○亦
      為法定繼承人，於本訴中無當事人適格問題。
（二）被告辯稱蔡新居死亡原因係由疾病引起，不符合保險法第
      一百三十一條第二項意外傷害規定內容云云。然所稱「非
      由疾病引起之外來突發故」係消極事實，依舉證責任分配
      則，應由被告負舉證責任。至於相驗屍體證明書雖記載蔡
      新居死亡原因為「血管異常造成顱內出向神經性休克死亡
      」，然「血管異常」究係如何異常，憑何認定及慼何認顱
      內出向係向管異管異常造，俱未載明。
三、法務部法醫學研究所覆函，仍有疑問。因該函說明欄二(一)項
    雖稱「此例的血管異常係後天性血管壁薄弱破裂而造成的顱
    內出血」，然於(三)項就蔡新居顱內出向為何係「血管異常」
    所造成，則稱「因沒有可造成顱內出血的頭部外傷，且出血
    處正位於血管異常的位置，進而推定係血管異常造成出」，
    血兩者尚有出入。又鑑定書無死者蔡新居血管破裂之記載，
    又憑何認定「此例係後天性血管壁薄弱破而造成顱內出血」
    ，因此本件尚難遽認蔡新居死因係由疾病引起。
參、證據：提出人壽保險單影本一份、
    板橋地方法院檢察署相驗屍體證明書影本一份、照片四張及
    理賠申請書影本一份等件為證，並聲請函詢法務部法醫研究
    所。
乙、被告方面：
壹、聲明：如主文所示。
貳、陳述：
一、系爭保險契約要保人袁鳳英（即死者蔡新居配偶）於投保時
    ，僅就「國泰二十一世紀終身壽險」指定受益人，原告所提
    保險單未有任何指定或變更受益人之批註，依前述約定，系
    爭保險金受益人應為蔡新居之法定繼承人，本件由原告二人
    提起，尚有未合。本件原告當事人不適格。
二、依檢察官之相驗屍體證明書已載明蔡新居死亡原因為「血管
    異常造成顱內出血神經性休克死亡」，雖所稱「血管異常造
    成」有多種可能，如中風或先天血管畸形等，無論係何種血
    管異常，均係自身健康因素。原告未舉證證明前述相驗屍體
　　證明書認定死亡原因之方法過程有何疏誤，而逕以其提出於
  　於九十三年五月九日拍攝之門板破損照片為證，而該照片拍
    攝時間距蔡新居君之死亡日期已逾百餘日，以否認檢察官相
    驗屍體結果，難以令人信服。
三、原告主張蔡新居君係因摔倒撞擊房門致門板破裂，進而導致
    顱內出血神經性休克死亡結果。惟依檢察官相驗結果，並未
    發現蔡新居君受有任何外傷，且依法務部法醫研究所回覆法
    院函示內容，蔡新居君並無可造成「顱內出血之頭部外傷』
    ，故縱蔡新居君確實有受傷，亦與死亡之結果無關。
參、證據：提出要保人袁鳳英投保「國泰二十一世紀終身壽險」
    要保書影本等件為證。
    理  由
一、本件原告起訴主張：原告之母袁鳳英於七十七年八月八日向
    被告公司投保「國泰二十一世紀終身壽險」，附加家庭特約
    條款，依附加契約約定，配偶蔡新居意外身故時，被告公司
    給付保險金六十萬元，並由原告二人為受益人，九十三年一
    月二十六日下午二時三十分許，原告之父即蔡新居不慎摔倒
    ，致顱內出向神經性休克死亡，原告申請理賠，被告卻拒絕
    理賠，為此依上開保險契約及保險法第三十四條第二項規定
    ，請求命被告給付六十萬元及按法定利率百分之十計算遲延
    利息之判決。
    被告則以：系爭保險契約為附加保險，並無定或變更受益人
    之批註，原告並非附加保險之受益人，本件應由蔡新居之法
    定繼承人起訴，原告對本件訴訟無處分權能，又死者蔡新居
    君係因摔倒撞擊房門致門板破裂，進而導致顱內出血神經性
　　休克死亡之結果，依檢察官相驗結果，未發現蔡新居君受有
  　任何外傷，且再依法務部法醫研究所函示內容，亦認蔡新居
    君無可造成「顱內出血之頭部外傷』，並非意外身故等，不
    符意外死亡所定要件，原告請求無據等語，資為抗辯。
二、依原告提出之系爭「國泰二十一世紀終身壽險」保險契約記
    載，「要保人、被保險人袁鳳英」「受益人　繳費或保險滿
    期時　袁鳳英；被保險人身故時丙○○、丁○○」，並另有
    「附加契約」條款約定「本人竟外身故（含全殘）60萬元
    配偶60萬元　子女18萬元」等語，被告並未爭執該契約之真
    正，基此，該附加契約係在同一保險契中約定，被保險人已
    擴張至袁鳳英配偶蔡新居，該附加契約條款中，並無排除受
    益人之約定，而復在同一契約中約定，應認原訂約時對附加
    契約之受益人亦同主契約一樣而為相同之指定，是故原告二
    人對系爭保險金有請求理賠權利，具有處分權能，於本件訴
    訟具當事人適格。
三、原告主張其等為系爭保險契約指定受益人，被保險人袁鳳英
    配偶蔡新居為附加契約被保險人，於九十三年一月二十六日
    凌晨不幸摔倒撞擊門板而致顱內出血神經性休克死亡之事實
    ，已據其提出人壽保險單影本一份、
    驗屍體證明書影本一份、照片四張及理賠申請書影本一份等
    件為證，被告對前開證據並不爭執，惟以右揭情詞置辯。因
    此，兩造不爭執事項：原告之母袁鳳英於七十七年八月八日
    與被告訂立系爭保險契約，並約定附加條款，就配偶蔡新居
    因意外身故事由負理賠責任。兩造所爭執者為：原告之父蔡
    新居死亡係因自身疾病所致，抑或是意外而致。
四、原告之父蔡新居死亡因疾病所致，抑意外身故而致：
（一）查原告之父蔡新居身故時，依原告自承：係於九十三年一
      月二十六日上午二時三十分不慎摔倒撞擊屋內房門致門板
　　　破裂等語，並提出破裂後門板照片四張為證。但蔡新居之
　　　死亡原因，依檢察官相驗結果：「死亡方式：病死或自
  　　然死..。直接引起死亡原因：甲　血管異常造成顱內出血
　　　神經性休克死亡」，有原告提出臺灣板橋地方法院相驗屍
　　　體證明書可證（見原證三），嗣經法醫解剖鑑定：「外傷
  　　：無。（解剖）頭部－外表無外傷，頭皮下無出血，顱骨
    　無骨折，腦髓重一五００公克，腦膜血管明顯有蜘蛛膜下
      腔出向約六０公撮，右顳葉明顯有血管異常，實質切面呈
      充血和水腫外，無皮質挫傷出血，有腦疝，第一頸椎無脫
      臼。... 死因看法：死者蔡新居，五十一歲，男性，由解
　　　剖及筆錄知死者係右側顳部血管異常造成瀰散性蜘蛛膜下
  　　腔出血神經性休克死亡，並無其它外傷性死因」「鑑定結
    　果：係因血管異常造成顱內出血神經性休克死亡（死亡方
      式：自然死）」等情，有有法務部法醫研究所鑑定書可證
      。因之，蔡新居頭部雖撞擊門板，但無外傷，故此係腦部
      出血後無法控制自身而撞擊門板，其死亡原因係頭部內血
      管異常所致，非屬意外事件。
（二）原告爭執該血管異常究為何原因。本院函詢法醫研究所，
      該所覆函表示：「(一)血管異常有分先天性的動靜脈畸形和
      後天性血管壁薄弱而造成，而此例的血管異常係後天性血
      管薄弱破裂而造成的顱內出血。(二)血管異常的依據乃是根
      據顯微鏡下所見的血管形態來診斷。(三)因沒有可造成顱內
      出血的頭部外傷，且出血處正位于血管異常的位置，進而
      推定係血管異常造成出血。」等語，有該所九十三年十二
      月二十一日函附卷可證。因之，蔡新居之頭部血管異常情
      形，法醫師已進一步解釋，係在顯微鏡下所見的血管形態
      ，且沒有頭部外傷，出血處在血管異常位置，是故蔡新居
      因自身血管異常而致，並非外來突發事故而造成。原告再
      以前開法醫研究所覆函第(三)項與第(一)項間之說明，兩者有
      出入，但依法醫解剖結果，蔡新居非外傷性蜘蛛膜下腔出
      血約六０公撮等情，前述第(一)項係說明血管異常為後天性
      薄弱破裂，第(三)項則說明出血處在血管異常位置，前後應
      為一致，並無出入。
五、綜上所述，原告主張被保險人蔡新居君之死亡係屬意外事故
    而致死亡，被告應附加保險約款理賠保險金，並不足取。被
    告抗辯原告不符意外死亡約定情形，應可採信。從而，原告
    基於保險契約及保險法第三十四條第二項規定，請求被告給
    付六十萬元及自九十三年四月二十二日起至清償日止，按年
    息百分之十計算之利息，為無理由，不應准許。原告之訴既
    經駁回，其假執行之聲請，失其依據，併予駁回。
六、結論：本件原告之訴為有理由，依民事訴訟法第七十八條，
    判決如主文。
中　　華　　民　　國　　94　　年　　1　　月　　 31　　日
                  民事第三庭    法　官　李維心
以上正本係照原本作成
如對本判決上訴，須於判決送達後20日內向本院提出上訴狀
中　　華　　民　　國　　94　　年　　1　　月　　 31　　日
                    　　　　　　書記官　林梅珍
